【裁判字號】    98,建,11
【裁判日期】    980515
【裁判案由】    給付工程款
【裁判全文】
臺灣高雄地方法院民事判決                98年度建字第11號
原      告  乙○○
            甲○○○○○○
上  一  人  葉天來律師
訴訟代理人
被      告  丁○○
訴訟代理人  羅玲郁律師
            吳永茂律師
上列當事人間給付工程款事件，本院於民國98年4 月27日言詞辯
論終結，判決如下：
    主  文
原告之訴及其假執行之聲請均駁回。
訴訟費用由原告負擔。
    事實及理由
一、原告主張：伊等於民國95年5 月20日與被告訂約，約定承攬
    被告坐落於高雄縣鳳山市○○路116 巷35號全棟房屋改建工
    程（下稱系爭工程），工程總價為新台幣（下同）1,496,00
    0 元。詎系爭工程業已完工，被告竟拒付第7 期款（即油漆
    完成）196,000 元及第8 期款（即尾款）150,000 元，共計
    346,000 元。又系爭工程開工後，被告陸續要求追加如附表
    二所示各該項目工程（下稱追加工程），追加工程款原為64
    0,800 元。惟就附表二編號6 所示4 樓增建部分，原約定增
    建樓梯間5 坪及增設前後白鐵門2 扇，嗣變更約定，擴大範
    圍為增建前後2 間房間，面積達11.2坪，因範圍涵蓋原約定
    之樓梯間，原約定增建之樓梯間5 坪及前後白鐵門2 扇因而
    取消，故應扣減此部分工程款項130,000 元。另系爭工程原
    約定之各樓層磁磚與工資，被告要求更換較貴材質，兩造乃
    同意由被告另僱工完成，自應再扣減此部分工料款88,398元
    ，經計算結果，被告尚應給付768,402 元（即346,000 ＋64
    0,800 －130,000 元－88,398元=768,402元）。為此，爰依
    據承攬契約法律關係，提起本訴等語。並聲明：(一)被告應給
    付原告768,402 元及自訴狀繕本送達翌日起至清償日止，按
    年息5%計算之利息。(二)願供擔保，請准宣告假執行。
二、被告則以：原告就系爭工程部分並未完工，而有如附表一所
    示各該項目及瑕疵並未施作完成，伊乃自行僱工完成，就伊
    自行僱工完成部分，自得扣減系爭工程款；另就追加工程部
    分，兩造業已協議，除原告於95年10月4 日、19日、31日出
    具予伊之追加工程項目及金額外，原告不得再以任何理由要
    求追加款項，況原告已有溢領情事，自不得再請求伊給付工
    程款等語，資為抗辯。並聲明：(一)原告之訴及其假執行之聲
    請均駁回。(二)如受不利判決，請准供擔保免為假執行。
三、兩造不爭執之事項：
  (一)兩造於95年5 月20日簽立系爭工程合約書，約定由原告承攬
    被告位於高雄縣鳳山市○○路116 巷35號全棟房屋改建工程
    ，工程款總價1,496,000 元（本院卷第5 至8 頁）。
  (二)原告確有簽立被證二協議書及被證三、四之文書（本院卷第
    36至38頁、第39至41頁）。
  (三)被告已支付工程款1,352,600 元予原告（本院卷第24頁、第
    152 頁）。
  (四)兩造同意就系爭工程中如附表一編號1 所示項目扣減工程款
    44,133元（本院卷第42頁、第68頁、第121 頁）、附表一編
    號2 所示項目扣減工程款45,120元（本院卷第68頁、第96頁
    、第121 至122 頁）、附表一編號3 所示項目扣減工程款9,
    615 元（本院卷第42頁反面、第69頁、第122 頁），總計扣
    減98,868 元（44,133+45,120+9,615=98,868）。
四、兩造之爭點為：(一)系爭工程是否已經原告施作完成？(二)被告
    是否積欠原告追加工程款？(三)原告請求被告就系爭工程及追
    加工程部分，給付其工程款768,402 元，有無理由？茲分別
    論述如下：
  (一)系爭工程是否已經原告施作完成？
  1.按當事人主張有利於己之事實者，就其事實有舉證之責任，
    民事訴訟法第277 條前段定有明文。又當事人主張事實，須
    負舉證責任，倘其所提出之證據，不足為主張事實之證明，
    自不能認其主張之事實為真實，有最高法院39年度判字第2
    號判例，足資參照。原告主張其已完成系爭工程之施作，被
    告尚積欠其第7 期款（即油漆完成）196,000 元及第8 期款
    （即尾款）150,000 元，共計346,000 元未為給付云云，惟
    為被告所否辯，並以前揭情詞置辯。揆諸前揭說明，自應由
    原告就其已完成系爭工程之施作，負舉證證明之責任。
  2.查兩造簽訂系爭工程合約書，約定工程款付款方式為：「1.
    定金：壹拾萬元。2.開工：壹拾萬元。3.鋼筋模板完成：參
    拾萬元。4.結構完成：參拾萬元。5.全部打除後：壹拾萬元
    。6.水土、打底、磁磚完成：參拾伍萬元。7.油漆完成：壹
    拾玖萬陸仟元。8.尾款：壹拾伍萬元。．．．」，此有兩造
    簽訂之系爭工程合約書附卷可稽（本院卷第5 至8 頁），原
    告主張系爭工程油漆部分，其已施作完成云云，固據其提出
    照片5 張為證（本院卷第156 至158 頁），惟依系爭工程合
    約書約定，全棟建物油漆應為外牆防水彈性漆及底漆，即應
    為雙層油漆，建物內部第一道為底漆，第二道為面漆，外牆
    則為防水彈性漆，亦有前揭工程合約書附卷足憑，且為兩造
    所不爭執（本院卷第122 至123 頁），而依原告所提上開照
    片，雖足徵系爭建物於各該照片顯示部分確有油漆跡象，但
    是否符合兩造工程合約約定，尚難僅憑該等照片即為判斷。
    況證人丙○○於本院結證：伊從事油漆工作20年，系爭建物
    之內外牆油漆均係由伊施作完成，伊本來係受原告要求前往
    油漆，第1 次打底約費時10天，但因原告未支付伊工程款，
    伊遂停工，停工約半個月後，被告再找伊前往施作，伊方將
    系爭建物之油漆全部施作完成，總計收到被告支付28,000元
    之報酬，至於打底部分，則係後來才由原告吳佳育交付1 萬
    元左右之票據等語（本院卷第205 至206 頁），而證人丙○
    ○既實際參與兩造間系爭工程油漆部分之施作，對於系爭工
    程之油漆施作情形當知之甚詳，且理應無為迴護被告，而故
    為虛偽不實之陳述，致身罹偽證罪責之可能，參以證丙○○
    上開證詞，核與丙○○於96年1 月5 日出具之油漆工程款收
    據相符（本院卷第31頁），是證人丙○○上開證詞，應屬可
    採。則被告抗辯原告並未完成系爭工程之1 至4 樓油漆工程
    ，而係由其自行雇工油漆完成，並支出油漆工程款28,000元
    等語，自足採信。原告主張其已完成系爭工程之油漆部分云
    云，即非可採。
  3.另被告抗辯原告就系爭工程如附表一編號5 所示「1 至4 樓
    樓梯扶手」、附表一編號8 所示「全棟房之木門」均未施作
    ，及附表一編號9 所示「1 樓地板水泥」存有瑕疵即未完成
    收尾工作，而均由被告自行雇工完成等情，業據其提出收據
    、送貨單統一發票收據（本院卷第26至30頁、第32頁、第80
    頁）為證，並經證人林木村證述：伊前往系爭建物時，房間
    的門都是空的，2 至4 樓之房間木門均由伊施作等語綦詳（
    本院卷第208 至210 頁），且為原告所不爭執（本院卷第12
    4 頁、第148 至149 頁），則被告上開所辯，自足採信。雖
    原告就此主張係因被告違約即拒付油漆工程款在先，原告始
    停工未予施作云云，然被告係於證人丙○○僅施作系爭建物
    第一道底漆（即打底），尚未依約完成全部油漆工程時，即
    帶同證人丙○○前往找尋被告，要求被告給付此部分工程款
    ，而遭被告拒絕等情，亦據證人丙○○於本院證述明確（本
    院卷第206 至207 頁），則原告既尚未依約完成系爭建物之
    油漆工程，揆諸前揭兩造工程合約書之約定，被告給付第7
    期工程款之條件自尚未成就，是被告拒絕此部分工程款，自
    屬有據。乃原告竟因此即遽予停工，而未完成系爭工程之施
    作，足見系爭工程未完工應屬可歸責於原告所致，則被告另
    請第三人續行完工，並已付款，依民法第497 條規定，自得
    轉由原告負擔。
  4.從而，系爭工程既未經原告施作完成，且係可歸責於原告所
    致，則原告主張系爭工程其已施作完成，被告應給付其第7
    期款（即油漆完成）196,000 元及第8 期款（即尾款）150,
    000 元，共計346,000 元云云，洵屬無據。
  (二)被告是否積欠原告追加工程款？
  1.原告主張被告於系爭工程施作期間，追加如附表二所示各該
    項目及金額，追加工程款原為640,800 元，被告尚應給付其
    加追工程款云云，惟為被告所否認，並以前揭情詞置辯。經
    查：
  (1)按稱和解者，謂當事人約定，互相讓步，以終止爭執或防止
    爭執發生之契約；當事人互相表示意思一致者，無論其為明
    示或默示，契約即為成立，民法第736 條及第153 條第1 項
    分別定有明文。查兩造於95年10月31日就系爭工程所生紛爭
    簽訂協議書，約定：「立協議書人丁○○（以下稱『甲方』
    ）、乙○○及吳蕎臻（以下稱『乙方』），茲協議如下，共
    同信守：一雙方之了解：甲乙雙方於95年5 月20日所簽訂之
    工程合約、乙方吳蕎蓁於95年10月4 日、同年月19日及同年
    月31日所出具予甲方之追加工程方式等書面，除與本協議書
    抵觸部分外，仍屬有效。甲方已付土水、打底、磁磚部分工
    程款10萬元。二協議內容：1.甲、乙雙方同意由甲方將部分
    合約價金直接交予實際施工工人，其方式為甲方開立即期票
    予乙方再由乙方當場背書交付。2.甲、乙雙方同意甲方得另
    自行購買工程合約約定以外之磁磚，乙方仍應依工程合約施
    作，不得多加費用。甲方並得自合約價金扣除磁磚材料費，
    其金額依工程合約所載及按坪數計算之。3.甲方應於個別追
    加工程完成後，付清該個別追加工程之工程款。三乙方之承
    諾：乙方承諾爾後不得再以任何理由要求追加工程款，除非
    乙方自行吸收費用，否則，乙方願依詐欺罪之相關罰則受刑
    事制裁。」等語，而原告吳喬蓁於95年10月4 日出具之書面
    關於追加工程部分之記載為：「追加工程部分原估頂樓5 坪
    ，現增建實為11.2坪，增加部分為6.2 坪，每坪造價參萬元
    正，扣除2F牆面未拆除施作部分（186,000-136,000=50,000
    ）。其中差額為伍萬元（工程尾款結算）」、於95年10月19
    日、同年月31日出具之書面則係記載：「追加工程：4F前女
    兒牆內部貼二丁掛7,600 元、4F後女兒牆及牆面窗台下（洗
    衣間）壁磚不計，補貼工資2,000 元、4F前雙開鋁門附紗窗
    13,300元、4 樓內部及洗衣間磁磚6,700 元。共27,600元。
    」、「更改廁所補貼（3 座）24,00 元，已收；1F梯下更改
    補貼5,000 元（含門）」等語，此有上開協議書及被告於95
    年10月4 日、同年月19日、同年月31日出具之書面在卷可稽
    （本院卷第36至41頁），足見兩造當時已就系爭工程所生紛
    爭及追加工程部分達成和解意思表示之一致，應無疑義。
  (2)又和解契約合法成立，兩造當事人即均應受該契約之拘束，
    縱使一造因而受不利益之結果，亦不得事後翻供，更就和解
    前之法律關係再行主張（最高法院19年上字第1964號判例參
    照）。本件兩造既於95年10月31日就追加工程部分達成和解
    （協議），已如前述，依兩造上開和解內容，原告就追加工
    程部分，自僅得請求被告再給付追加工程款82,600元（50,0
    00+27,600+5,000 =82,600） ，而原告於96年11月21日已收
    到被告給付之此部分追加工程款82,600元等情，業據原告自
    認在卷（本院卷第153 頁），並有簽收單附卷可佐（本院卷
    第86頁），則依前揭和解約定，原告縱有施作其他非屬系爭
    工程範圍之如附表二所示各該工程項目，而受有不利益，但
    兩造既已就追加工程部分達成和解，原告並承諾除上開追加
    工程款外，爾後不得再以任何理由要求被告給付其他追加工
    程款，兩造當事人自均應受該和解契約之拘束，不得再就和
    解前之法律關係再為主張，亦即原告應不得再向被告請求給
    付其他追加工程款。是被告抗辯兩造業已協議，除原告於95
    年10月4 日、19日、31日出具予伊之追加工程項目及金額外
    ，原告不得再以任何理由要求追加款項等語，自屬有據。
  2.從而，兩造就追加工程部分既已達成和解，而被告就依和解
    約定尚應給付予原告之追加工程款82,600元，復已清償完畢
    ，則原告自不得再請求被告給付任何追加工程款。原告主張
    被告於系爭工程施作期間，追加如附表二所示各該項目及金
    額，追加工程款原為640,800 元，被告尚積欠其追加工程款
    云云，自非可採。
  (三)原告請求被告就系爭工程及追加工程部分，給付其工程款76
    8,402 元，有無理由？
    承前所述，系爭工程既未經原告施作完成，且係可歸責於原
    告所致，則被告自無給付原告系爭工程第7 、8 期工程款之
    義務；而就追加工程部分，兩造亦已達成和解，被告已無再
    給付原告追加工程款之義務，是原告請求被告就系爭工程及
    追加工程部分，給付其工程款768,402 元，即無理由。
五、綜上所述，原告本於承攬契約之法律關係，請求被告給付76
    8,402 元，及自訴狀繕本送達翌日起至清償日止，按年息5%
    計算之利息，為無理由，應予駁回。又本件原告之訴既經駁
    回，其假執行之聲請亦失所附麗，應併予駁回。
六、本件事證已臻明確，兩造其餘爭點及攻擊防禦方法，經本院
    審酌後，認與判決之結果不生影響，無一一論述必要，附此
    敘明。
七、結論：原告之訴為無理由，依民事訴訟法第78條之規定，判
    決如主文。
中    華    民    國    98    年    5     月    15    日
                  民事第三庭  法  官  劉惠娟
以上正本係照原本作成。
如不服本判決，應於送達後20日內，向本院提出上訴狀並表明上
訴理由，如於本判決宣示後送達前提起上訴者，應於判決送達後
20日內補提上訴理由書（須附繕本）。
中    華    民    國    98    年    5     月    15    日
                              書記官  王高山
附表一、系爭工程部分：
┌──┬──────────┬──────┐
│編號│項    目    名    稱│備       註 │
├──┼──────────┼──────┤
│ 1  │1至3樓地板貼磁磚    │            │
│    │                    │            │
├──┼──────────┼──────┤
│ 2  │1 樓左邊、右邊、後邊│            │
│    │3 面牆貼磁磚、1 至3 │            │
│    │樓廁所牆壁及地板貼磁│            │
│    │磚                  │            │
├──┼──────────┼──────┤
│ 3  │1 至4 樓樓梯地板及牆│            │
│    │壁貼磁磚            │            │
├──┼──────────┼──────┤
│ 4  │1 至4 樓油漆        │            │
│    │                    │            │
├──┼──────────┼──────┤
│ 5  │1 至4 樓樓梯扶手    │            │
├──┼──────────┼──────┤
│ 6  │4 樓前鋁門瑕疵      │            │
├──┼──────────┼──────┤
│ 7  │1 樓前鐵捲門、前鋁門│            │
│    │、後鋁門、儲藏室門、│            │
│    │2 樓前鋁窗、後鋁窗、│            │
│    │3 樓前鋁窗、後鋁窗、│            │
│    │全棟不鏽鋼門        │            │
│    │                    │            │
├──┼──────────┼──────┤
│ 8  │全棟房之木門        │            │
│    │                    │            │
├──┼──────────┼──────┤
│ 9  │1樓地板水泥瑕疵     │            │
└──┴──────────┴──────┘
附表二：追加工程部分：
┌──┬──────────┬──────┐
│編號│項目名稱及金額      │備    註    │
├──┼──────────┼──────┤
│ 1  │1 樓地板墊高30,000元│            │
│    │                    │            │
├──┼──────────┼──────┤
│ 2  │增作1 樓廁所上方儲藏│            │
│    │室10,000元          │            │
├──┼──────────┼──────┤
│ 3  │1 樓後牆拆除重作35,0│            │
│    │00元                │            │
├──┼──────────┼──────┤
│ 4  │2 樓後牆拆除重作45,0│            │
│    │00元                │            │
├──┼──────────┼──────┤
│ 5  │3 樓前面房間牆壁砌磚│            │
│    │20,000元            │            │
├──┼──────────┼──────┤
│ 6  │4 樓增建（單價39,000│            │
│    │元，面積11.2坪，合計│            │
│    │436,800 元）        │            │
├──┼──────────┼──────┤
│ 7  │4 樓後陽台牆壁貼二丁│            │
│    │掛磁磚14,000元      │            │
├──┼──────────┼──────┤
│ 8  │4 樓前方增作柱子2 支│            │
│    │50,000元            │            │
└──┴──────────┴──────┘


司法院資訊處製作；財團法人民間司法改革基金會備份。
